臺灣高等法院刑事判決　　　　　　　　96年度上訴字第3300號
上　訴　人　臺灣板橋地方法院檢察署檢察官
被　　　告　甲○○
上列上訴人因偽造文書等案件，不服臺灣板橋地方法院95年訴字
第3119號，中華民國96年5月24日第一審判決（起訴案號：臺灣
板橋地方法院檢察署95年度偵緝字第238號），提起上訴，本院
判決如下：
    主  文
上訴駁回。
    理  由
一、公訴意旨略以被告甲○○於民國92年間，在台證綜合證券股
    份有限公司三重分公司（址設臺北縣三重市○○○路140 號
    1 樓，下稱台證證券公司）擔任營業員，受客戶之託，代為
    買賣股票，其於擔任營業員期間，與告訴人丙○○因買賣股
    票而熟識，竟基於意圖為自己不法所有及偽造文書之概括犯
    意，於92年間某日，未經告訴人之同意，利用不知情之刻印
    店人員盜刻告訴人之印章，隨即以不詳方式，自92年6月9日
    起至同年7月7日止，盜賣告訴人帳戶（指告訴人設於台證證
    券公司帳號000000-0號集保帳戶）內之上市公司股票共21,0
    79股（計有「聯電」7,767股、「台積電」3,512股、「彰銀
    」2,000股、「華南金」1,810股、「日盛金」3, 753股、「
    台灣大」1,570股、「第一金」667股），且為掩飾其盜賣告
    訴人股票之事實，於92年6月30 日，至台證證券公司櫃臺前
    ，以偽造告訴人簽名及蓋用上開盜刻印章之方式，填具客戶
    基本資料變更申請書，擅將告訴人之原留通信地址變更為被
    告位於臺北縣三重市○○路39巷10號6 樓之租屋處，足生損
    害於告訴人及台證證券公司對於客戶管理之正確性。復於92
    年7月4日、同年7月10日，以上開偽造之告訴人印章，蓋用
    於台新國際商業銀行（下稱台新銀行）取款憑條之存戶簽章
    欄上，使不知情之銀行櫃員人員陷於錯誤，誤以為係告訴人
    本人擬從帳號00000000000000號存款帳戶（該帳戶是告訴人
    向台新銀行申請開立、且與台證證券公司約定作為交易股票
    之轉帳帳戶）內取款，而如數撥付新臺幣（下同）50萬元、
    1萬5千元予被告，足生損害於告訴人及台新銀行對於帳戶管
    理之正確性。因認被告涉犯刑法第216條、第210條之行使偽
    造私文書罪嫌，及同法第339條第1項之詐欺取財罪嫌，且認
    所涉上開罪嫌有修正前刑法第56條連續犯、第55條牽連犯之
    裁判上一罪關係等。公訴人認被告甲○○涉犯偽造文書及詐
    欺罪嫌，無非以被告之供述、告訴人丙○○之指訴、證人即
    台證證券公司經理曾清輝於偵查中之證述，及台證證券公司
    客戶基本資料表、客戶基本資料變更申請書、台新銀行取款
    憑條、存券匯撥申請書等為其主要論據
二、按犯罪事實應依證據認定之，無證據不得認定犯罪事實；不
    能證明被告犯罪者，應諭知無罪之判決，刑事訴訟法第154
    條第2項、第301條第1 項分別定有明文。所謂證據，須適於
    為被告犯罪事實之證明者，始得為斷罪之資料；如未能發現
    相當證據，或證據不足以證明，自不能以推測或擬制之方法
    ，以為裁判之基礎（最高法院29年上字第3105號、40年台上
    字第86號判例參照）。且刑事訴訟上證明之資料，無論其為
    直接或間接證據，均須達於通常一般之人均不致有所懷疑，
    而得確信其為真實之程度，始得據為有罪之認定，若其關於
    被告是否犯罪之證明未能達此程度，而有合理懷疑之存在，
    致使無從形成有罪之確信，根據「罪證有疑，利於被告」之
    證據法則，即不得遽為不利被告之認定（最高法院76年台上
    字第4986號判例參照）。其以情況證據（即間接證據）斷罪
    時，尤須基於該證據在直接關係上所可證明之他項情況事實
    ，本乎推理作用足以確證被告有罪，方為合法，不得徒憑主
    觀上之推想，將一般經驗上有利被告之其他合理情況逕予排
    除（最高法院32年上字第67號判例參照）。又告訴人之告訴
    ，係以使被告受刑事追訴為目的，其指訴是否與事實相符，
    仍應調查其他證據，以資審認，即須藉由補強證據之存在，
    以增強或擔保告訴人陳述之證明力，必被害人所述被害情形
    ，無瑕疵可擊，且就其他方面調查，又與事實相符，始足據
    為有罪判決之基礎（最高法院87年度台上字第2176號、81年
    度台上字第3539號判決意旨參照）。本件訊據被告甲○○否
    認有公訴人所指之前揭犯行，辯稱伊與告訴人丙○○於85年
    間是信義房屋公司的同事，伊後來離職，到富隆證券公司上
    班，丙○○仍與伊保持聯絡，有委託伊買賣股票，並追求伊
    。嗣丙○○於87年間與別人結婚，但婚後仍在追求伊，伊因
    而與丙○○在一起，成為男女朋友，嗣伊於91年間轉到台證
    證券公司上班，丙○○旋也在台證證券公司開戶。92年間股
    市不景氣，伊業績不好，丙○○就從他在富隆證券公司、日
    盛證券公司等處，將他名下的一些股票匯至台證證券公司之
    帳戶內，同意由伊操作買賣上開匯入股票，並可使用賣得股
    款從事期貨交易，因而將約定匯撥交易股票款項之台新銀行
    帳戶存摺，及預先蓋好印章之多張空白取款條，一併交給伊
    使用，因丙○○沒有開立期貨交易帳戶，伊係用哥哥林滋榮
    及母親林吳麗珠的期貨交易帳戶操作，這些事情丙○○都知
    情且同意，伊沒有盜賣股票。期間丙○○每週四休假時，都
    會到伊當時位於臺北縣三重市○○路39巷10號6 樓租屋處找
    伊，伊會向丙○○告知交易狀況，丙○○並曾於92年6 月底
    親赴台證證券公司，將帳單寄送地址變更為伊上址租屋處，
    以避免被丙○○的配偶發現上情，台證證券公司客戶基本資
    料變更申請書上的簽名、印文，都是丙○○自己簽寫、蓋印
    ，非伊所偽造。92年10月間，伊因操作投資失利，心情不佳
    ，丙○○為了安慰伊，還帶伊去花蓮玩2 天，夜宿美崙飯店
    ，一起拍攝之出遊照片，後來被丙○○的配偶看到，丙○○
    的配偶還打電話到公司質問伊，此後，伊慢慢與丙○○疏遠
    ，並於93年間，於事先未告知丙○○之情形下，與別人結婚
    。嗣丙○○於93年底發現伊已結婚，生氣之下，才說股票都
    是他配偶的，要伊還錢，伊沒有錢償還，丙○○就提起告訴
    等語，查被告甲○○與告訴人丙○○早於85年間因同在信義
    房屋公司工作而相識，嗣於被告轉至富隆證券公司任職後，
    丙○○仍與被告保持聯絡，有在富隆證券公司開設交易帳戶
    ，嗣於被告再轉至台證證券公司任職後，丙○○旋於91年5
    月30日前往台證證券公司開設帳號000000-0號集保帳戶，且
    向台新銀行申請開立帳號00000000000000號存款帳戶，約定
    作為其交易股票之轉帳帳戶；嗣於92年6月5日，丙○○將其
    設於富隆證券公司、日盛證券公司等處帳戶內之上市公司股
    票，匯撥至其上開設於台證證券公司之集保帳戶內等情，此
    觀告訴人丙○○於原審審理時之證詞甚明（見原審卷第126
    、127頁），並有台證證券公司開戶契約書節影本1份（見原
    審卷第44至50頁）、台新銀行存款業務申請書及印鑑卡等影
    本各1紙（見原審卷第57、58 頁）、證券公司存券匯撥申請
    書影本2紙〔見94年度偵字第17713號卷（下稱偵卷）第86頁
    〕附卷可稽。又丙○○並有將其設於台證證券公司之上開集
    保帳戶存摺、設於台新銀行之上開存款帳戶存摺，均交由被
    告收執之事實，亦據告訴人丙○○證述無訛（見原審卷第12
    1、124、130 頁）。足見丙○○與被告係舊識，於被告轉至
    台證證券公司任職後，丙○○隨即在台證證券公司開設集保
    帳戶，嗣特地從其他帳戶匯撥股票至該集保帳戶內，並將集
    保存摺、股票交易轉帳存摺一併交由被告收執，則被告所辯
    當時因業績不好，丙○○才將股票匯撥過來，同意由伊操作
    買賣等語，尚非全然無稽。告訴人丙○○雖指稱其當時從其
    他帳戶匯撥股票至台證證券公司之集保帳戶，只是想要將股
    票放著不賣，沒有想幫被告做業績，也沒有同意被告操作買
    賣云云。惟如丙○○所述屬實，其股票既已在其他證券公司
    設立帳戶集中保管，何以大費周章將股票特地匯撥至被告任
    職之台證證券公司帳戶，且將集保存摺、股票交易轉帳存摺
    一併交由被告收執？蓋存摺乃是重要之交易證明，倘無特殊
    原因，衡情應無隨便交付他人，且長期未加索還之可能。而
    丙○○提起本件告訴後，對於其交付存摺予被告收執乙節，
    起初於警詢及檢察官偵訊時絕口不提，嗣於被告到案陳明係
    丙○○將帳戶交給伊使用後，經檢察官、被告及原審迭次詢
    問其交付存摺之原因，丙○○竟一再表示「我不太記得」、
    「我不記得為什麼了」、「我忘記了」云云〔見95年度偵緝
    字第238號卷（下稱偵緝卷）第22頁、原審卷第123、124、
    125、130頁〕，洵與一般經驗法則相悖，已難認其指訴屬實
    。況依丙○○所述，被告並非其唯一認識之證券公司營業員
    ，其曾在很多家證券公司開戶等語（見原審卷第126頁），
    顯見有相當投資股市經驗，對於上市公司每年均會定期通知
    股東開會、股東通常可前往領取紀念品乙節，應知之甚稔，
    倘其名下股票果真於92年間遭被告盜賣，自此之後，既不復
    收取各該上市公司寄發之通知單及配發股息等，則其於申報
    綜合所得稅或各該上市公司下次應召開股東會之時間，理應
    可察覺其股票遭人盜賣，豈有長期對其名下股票之異動情形
    渾然未覺，遲至94年1月12 日始向警報案之理？從而，本件
    告訴人丙○○之指訴，在在與常情有違，難謂無瑕疵可擊。
    再丙○○於結婚以後，有前往被告當時位於臺北縣三重市○○路39巷10號6 樓租屋處，且曾經與被告同遊花蓮、住在美
    崙飯店等情，業據丙○○到庭證稱明確（見原審卷第 127至
    129頁）；另依被告提出之電話簡訊內容2紙（見偵緝卷第
    23、24頁），丙○○自93年7月間起至同年9月間止，曾多次
    發出簡訊予被告，內容充斥諸如「親愛的好想抱抱你」、「
    親愛的好想你」、「不知何時才能抱抱你親親你」等文字，
    經原審提示，丙○○亦坦承上開簡訊內容係其所發出無訛（
    見原審卷第133頁），足認二人之間，頗有不尋常之親密關
    係，被告自始堅稱與丙○○有婚外情之男女朋友關係，當屬
    信而有徵。證人即告訴人之妻乙○○證稱被告與告訴人還不
    到男女朋友關係，只是精神上出軌。丙○○發的簡訊，他只
    是認為這是打打屁沒什麼，他只有意識上面追求，我知道你
    們二個人一起去花蓮，我認為沒什麼，丙○○也有問我，要
    不要一起去，我覺得公司同事一起出去玩沒有什麼。被告有
    幫我開過戶，他那時候把資料寄到丙○○公司，丙○○拿回
    家。丙○○拿回家給我填載。我之前開戶都是這樣，我也覺
    得這沒什麼等，惟告訴人自己都承認曾經與被告同遊花蓮、
    住在美崙飯店等，足見告訴人與被告之關係非常之密切，非
    比尋常，是證人即告訴人之妻乙○○前之所述，尚無從為被
    告不利之認定，告訴人丙○○於檢察官偵訊時稱我們是單純
    朋友關係，不是男女朋友關係云云（見偵緝卷第21頁），顯
    然說謊。而丙○○既與被告有婚外情關係，會去被告當時位
    於上址之租屋處，其同意被告操作股票買賣，因而將原留通
    信地址變更為上址租屋處，難謂有何違反情理之處。是被告
    所辯丙○○曾於92年6 月底親赴台證證券公司，將帳單寄送
    地址變更為伊上址租屋處，台證證券公司客戶基本資料變更
    申請書上的簽名、印文，都是丙○○自己簽寫、蓋印，非伊
    所偽造等語，洵非全然不足採信。參以丙○○起初否認有在
    上開申請書簽名、蓋章，惟經送鑑定結果，該申請書上之「
    丙○○」簽名，與丙○○之真正簽名相符，此有內政部警政
    署刑事警察局96年1月17日刑鑑字第0960005964 號鑑定書影
    本1份在卷可證（見原審卷第34至60 頁），益徵被告上揭辯
    詞，應屬有據。丙○○於鑑定結果揭曉後，始坦承該申請書
    上之「丙○○」簽名及印文，確係其所簽蓋無訛，但又稱當
    時是填寫空白表格云云（見原審卷第123 頁），其說詞反覆
    ，難認可採。再丙○○設於台新銀行之上開存款帳戶，沒有
    任何存款，須俟其設於台證證券公司上開集保帳戶之股票賣
    出後，才會有錢進入之事實，已據丙○○於警詢時陳明在卷
    （見偵卷第19頁），足見上開存款帳戶係作為丙○○股票買
    賣交割價款匯款專用，未供丙○○個人其他資金進出使用。
    而丙○○既然同意被告操作股票買賣，並將帳戶存摺均交由
    被告收執，其交付存摺之時，應已同意被告可自由動用帳戶
    內之款項，在此情形下，被告辯稱丙○○預先在多張空白取
    款條上蓋好印章，交給伊使用等語，即不難理解。又丙○○
    除有匯撥股票讓被告操作買賣外，曾先後於92年5月15日、
    同年6月17 日，從其個人、其配偶乙○○之帳戶，各匯款40
    萬元至被告哥哥林滋榮及母親林吳麗珠的期貨交易帳戶乙節
    ，此據被告提出合作金庫銀行匯款回條聯影本2 紙、期貨交
    易紀錄1份存卷可憑（見原審卷第69至73 頁），且丙○○亦
    坦承確有匯出上開2 筆款項，目的在作為期貨交易使用（見
    原審卷第131 頁），則被告所辯丙○○當時同意由伊操作買
    賣上開匯撥股票，並可使用賣得股款從事期貨交易，始將上
    開作為股票買賣交割價款匯款專用之台新銀行帳戶存摺，及
    預先蓋好印章之多張空白取款條，一併交給伊使用，因丙○○沒有開立期貨交易帳戶，伊係用哥哥林滋榮及母親林吳麗
    珠的期貨交易帳戶操作，這些事情丙○○都知情且同意等語
    ，洵無悖乎情理之可言。至於公訴人提出之台新銀行取款憑
    條影本2紙（見偵卷第109、110頁），其存戶簽章欄上所蓋
    「丙○○」印文，經送內政部警政署刑事警察局鑑定結果，
    雖與該帳戶之原留印鑑不相符，有上揭鑑定書1份可稽（見
    原審卷第34至60頁），但不能排除同時存在不同之2 顆印章
    ，均由丙○○使用之可能性。此由丙○○於原審審理時坦承
    有在台證證券公司客戶基本資料變更申請書上簽名、蓋章（
    見原審卷第123 頁），而依目視仔細觀察，該申請書上之印
    文與丙○○原留印鑑亦非相符，適足徵之。丙○○當時或因
    2 顆印章極為相似而不慎錯蓋，或因有其自己特殊考量，始
    出現上開印鑑不相符之情形，尚難憑此遽為不利於被告之認
    定。綜上所述，告訴人丙○○之指訴存有瑕疵，且無充分補
    強證據足以擔保其指訴內容之真確性。而斟酌被告當時與丙○○之親密關係，丙○○曾經匯撥股票、交付帳戶存摺及匯
    款擬投資期貨交易等事實，不能排除丙○○有同意被告操作
    買賣股票，並可使用賣得股款從事期貨交易，而預先在空白
    取款條上蓋好印章，交給被告使用，並自行前往台證證券公
    司，在客戶基本資料變更申請書上簽名、蓋章，將帳單寄送
    地址變更為被告當時租屋處等合理情況。本件告訴人丙○○
    之指訴存有瑕疵，被告辯詞尚非全然不足採信，依公訴人所
    提全部證據，不足為被告犯偽造文書及詐欺取財罪之證明，
    仍有合理懷疑之存在，依「罪證有疑，利於被告」原則，不
    能僅以推測或擬制之方法，為被告有罪之認定。此外，復查
    無其他證據足資證明被告確有公訴人所指之上開犯行，揆諸
    首開說明，應依法為被告無罪之諭知。
三、原審經審理結果，認無積極證據足資證明被告有公訴人所指
    之前開犯行，而為被告無罪之諭知，尚無不合，公訴人上訴
    意旨指摘原判決不當，為無理由，應予駁回。
據上論斷，應依刑事訴訟法第368條判決如主文。
本案經檢察官丁樹蘭到庭執行職務。
中　　華　　民　　國　　96　　年　　10　　月　　30　　日
                  刑事第七庭  審判長法  官  黃麗生
                                    法  官  林勤純
                                    法  官  許宗和
以上正本證明與原本無異。
如不服本判決，應於收受送達後十日內向本院提出上訴書狀，其
未敘述上訴之理由者並得於提起上訴後十日內向本院補提理由書
（均須按他造當事人之人數附繕本）。
                                    書記官  林淑貞
中　　華　　民　　國　　96　　年　　11　　月　 　5　　日
